【裁判字號】    93,重訴,427
【裁判日期】    950727
【裁判案由】    拆屋還地
【裁判全文】
臺灣板橋地方法院民事判決             93年度重訴字第427號
原      告  丙○○
訴訟代理人  黃銀河律師
複  代理人  亥○○
被      告  丑○○
            壬○○
            丁○○
            辛○○
            庚○○
            甲○○
            戊○○
            子○○
            癸○○
            寅○○
共      同
訴訟代理人  鍾永盛律師
            盧之耘律師
複  代理人  乙○○
被      告  宇○○
            玄○○○原姓名：.
            地○○○
            天○○
            宙○○
            己○○○
            未○○原姓名：彭.
            戌○○
            申○○
            酉○○
            辰○○
            午○○
            卯○○
            巳○○
上列當事人間請求拆屋還地事件，本院於中華民國95年7 月13日
言詞辯論終結，判決如下：
    主  文
原告之訴及假執行之聲請均駁回。
訴訟費用由原告負擔。
    事實及理由
壹、程序方面：
一、本件被告宇○○、己○○○、未○○、戌○○、酉○○、辰
    ○○、午○○、卯○○、巳○○經合法通知，未於言詞辯論
    期日到場，核無民事訴訟法第386 條所列各款情形，爰依原
    告之聲請，由其一造辯論而為判決。
二、按訴狀送達後，原告不得將原訴變更或追加他訴，但該訴訟
    標的對於數人必須合一確定時，追加其原非當事人之人為當
    事人者，不在此限，民事訴訟法第255 條第1 項第5 款定有
    明文。查原告主張本件地上物係被告共有，訴訟標的對於被
    告全體必須合一確定，乃於訴訟程序進行中，追加原非當事
    人之宇○○、玄○○○、地○○○、天○○、宙○○、己○
    ○○、未○○、戌○○、申○○、酉○○、辰○○、午○○
    、卯○○、巳○○為被告，揆諸上開說明，於法自無不合。
三、被告邱德仁於訴訟程序進行中死亡，其繼承人即被告甲○○
    、戊○○已提出書狀為承受訴訟之聲明在案。
四、復按訴訟標的對於共同訴訟之各人必須合一確定者，共同訴
    訟人中1 人之行為有利益於共同訴訟人者，其效力及於全體
    ，民事訴訟法第56條第1 款前段亦有明文，查被告己○○○
    、未○○、戌○○、酉○○、辰○○、午○○、卯○○、巳
    ○○雖未為任何聲明或陳述，然本件拆屋還地訴訟標的對於
    共同訴訟之被告必須合一確定，故其餘被告所為有利於共同
    訴訟人之聲明、陳述，效力及於被告全體。
貳、實體方面：
一、原告主張：坐落台北縣永和市○○段33之1 地號土地為其債
    務人林順道所有，同段34地號土地則為林順道與他人共有，
    林順道應有部分86400 分之49239 ，因債務人林順道怠於行
    使權利，致上開土地上有被告無權建屋占有如附圖（即複丈
    成果圖）所示，並由被告丑○○、壬○○、丁○○、辛○○
    、庚○○、邱德仁（於訴訟中死亡，繼承人甲○○、戊○○
    ）、子○○、癸○○、寅○○分別居住使用如附表A 、B 所
    示，致林順道受有如附表所示相當於租金之損害，而債務人
    林順道對原告之債權已給付遲延，為保全債權，原告爰依民
    法第242 、243 、767 、821 、179 條規定（即代位行使物
    上請求權及不當得利法律關係）提起本件訴訟等情。並聲明
    ：(1)被告等應共同將坐落台北縣永和市○○段33之1 地號土
    地上如複丈成果圖所示之地上建物，其他物品除去騰空遷出
    及拆除，並共同將占有如複丈成果圖所示之基地面積所載土
    地返還林順道並由原告受領；(2)被告等應共同將坐落台北縣
    永和市○○段34地號土地上如複丈成果圖所示之地上建物，
    其他物品除去騰空遷出及拆除並共同將占有如複丈成果圖所
    示之基地面積所載土地返還林順道等全體共有人，林順道部
    分並由原告受領；(3)附表所列被告應賠償如附表所列之金額
    及自本繕本送達翌日起至清償日止，按年息百分之5 計算之
    利息予林順道，並由原告受領；(4)原告願供擔保請准宣告假
    執行。
二、被告丑○○、壬○○、丁○○、辛○○、庚○○、甲○○、
    戊○○、子○○、癸○○、寅○○則以：(1)系爭土地上建物
    之三合院老厝（現6 號房屋）係被告祖先邱興（或更早祖先
    ）在自己共有之土地所興建，至今已有80年以上，邱興亡故
    後，由其子邱阿土、邱阿港、邱海繼承土地及建物，並擴建
    現4 號、8 號及現火鍋店等房屋，是系爭建物皆為被告祖先
    在當時為邱姓家族所有之33（嗣分割增加33之1）、34 地號
    土地上，以土地共有人身分，經其他共有人同意所興建，故
    被告公同共有系爭建物既本於祖先與共有人間之分管契約約
    定占有系爭土地，自有正當占有權源，且訴外人以買賣原因
    取得系爭土地所有權，當受該分管契約所拘束；(2)退步言之
    ，縱被告丑○○等10人係無權占用系爭土地，惟按代位權行
    使之目的，在債權之保全，代位權之行使固須債權人怠於行
    使其權利，惟代位權之行使對於其債務之清償並無影響者，
    債權人即無行使代位權之餘地，本件原告固主張訴外人林順
    道怠於行使其對於被告之民法第767 條及821 條權利而代位
    請求被告拆屋還地，然拆屋還地對於原告債權之保全無任何
    利益，則原告請求被告拆屋還地即無權利保護之必要；(3)又
    按共有土地或建築改良物，其處分、變更、設定負擔，應以
    共有人過半數即其應有部分合計過半數之同意行之，但其應
    有部分逾3 分之2 者，其人數不予計算，土地法34條之1 定
    有明文，此一規定為民法第819 條第2 項之特別規定。原告
    既主張代為林順道對被告等請求拆屋還地，而拆屋還地屬共
    有物之變更，依上開說明林順道34地號之應有部分僅86400
    分之49239 未達3 分之2 ，則原告如欲代位林順道對被告等
    請求拆屋還地，即應取得共有人之2 分之1 以上之人同意方
    得為之，乃原告並未經共有人之2 分之1 以上之人同意即請
    求拆屋還地，其請求實屬無理由；(4)退萬步言，縱被告受有
    相當租金之利益，致林順道受損害，惟關於租金之計算，土
    地法97條第1 項、第105 條固規定租用基地建築房屋之租金
    以不超過土地及其建築物申報總價年息百分之10為限。而所
    謂年息百分之10，乃指基地租金之最高額而言，並非必須照
    申報年息百分之10計算之，尚須斟酌基地之位置、工商繁榮
    程度、使用人利用基地之經濟價值、所受利益、彼等關係及
    社會感情等情事，以為決定。本件系爭土地之位置附近多屬
    老舊之4 或5 層樓公寓，原告逕以系爭土地之申報總價年息
    百分之10計算賠償金額，而未斟酌上述基地之位置、工商繁
    榮程度、使用人利用基地之經濟價值、所受利益、彼等關係
    及社會感情等情事，即非有理由等語。被告宇○○、玄○○
    ○、地○○○、天○○、宙○○、申○○則以：(1)被告並非
    無權占有訴外人林順道之土地，蓋被告雖因繼承而為永和市
    ○○路124 巷8 號房屋共有人之一（實為124 巷8 號房屋內
    所含124 巷6 號古厝之部分，被告事實上係與其他共有人共
    同繼承124 巷6 號古厝，並分管現在與124 巷8 號打通之區
    域），但古厝於先祖所興建時，即與其他土地共有人達成分
    管之協議，此觀之該屋興建數十年而未見糾紛自明，自非無
    權占有，且林順道對於系爭土地所有權係繼受取得，自應受
    其拘束，況林順道承買土地時，已知地上有房屋之存在，自
    應推斷土地承買人默許房屋所有人繼續使用土地；(2)被告並
    無不當得利，蓋被告並非無權占有已如前述，被告既得就分
    管土地收益管理，當然無不當得利之問題等語，資為抗辯。
    並聲明：(1)原告之訴及假執行之聲請均駁回；(2)如受不利判
    決，願供擔保請准宣告免為假執行。
三、兩造不爭執之事實：
（一）原告為訴外人林順道之債權人。
（二）坐落台北縣永和市○○段33之1 地號土地為林順道所有，
      同段34地號土地則為林順道與他人共有，林順道應有部分
      86400 分之49239 。
（三）附圖所示系爭建物為被告公同共有之祖厝，係被告繼承所
      有。
（四）系爭土地上有被告公同共有如附圖所示之系爭建物，並由
      被告丑○○、壬○○、丁○○、辛○○、庚○○、邱德仁
      （於訴訟中死亡，繼承人甲○○、戊○○）、子○○、癸
      ○○、寅○○分別居住使用如附表A 、B 所示。
四、本件應審究者厥為被告公同共有之系爭建物占有系爭土地是
    否有正當占有權源？茲詳述如下：
（一）系爭坐落台北縣永和市○○段33之1 （分割自33地號）、
      34地號土地是否原為被告祖先與他人共有，因年代久遠，
      固無相關登記可考，惟依原告提出之土地登記謄本及被告
      提出之土地登記簿謄本與台北縣永和市公所69年6 月27日
      六九北永廉民字第21613 號函附祭祀公業邱五美派下全員
      名冊所示，系爭33之1 地號土地，部分被告現仍為土地共
      有人，系爭34地號土地於36年7 月1 日地政機關總登記之
      所有權人為祭祀公業邱五美，且邱阿土及被告癸○○、子
      ○○等人皆為派下員，而就該土地有公同共有權利，是被
      告抗辯系爭33之1 、34地號土地原為被告祖先與他人共有
      ，應堪採信。
（二）系爭建物既為被告祖先邱興、邱阿土、邱阿港、邱海本於
      土地共有人身分所建之邱家祖厝，而渠等邱家子弟復為祭
      祀公業邱五美之派下員，且系爭建物經本院履勘結果，建
      築年代亦甚久遠（應屬光復前所建），竟仍保存完好迄今
      ，未遭其他共有人及權利人依法律程序取得執行名義而強
      制執行拆屋還地，則依台灣民間習慣及一般經驗法則判斷
      ，系爭建物應為被告祖先邱興、邱阿土、邱阿港、邱海經
      其他土地共有人同意所興建，渠等與其他共有人間即有分
      管契約之約定，而得由渠等占有使用系爭土地。
（三）按「共有物分管之約定，不以訂立書面為要件，倘共有人
      間實際上劃定使用範圍，對各自占有管領之部分，互相容
      忍，對於他共有人使用、收益，各自占有之土地，未予干
      涉，已歷有年所，即非不得認有默示分管契約之存在」、
      「共有人於與其他共有人訂立共有物分割或分管之特約後
      ，縱將其應有部分讓與第三人，其分割或分管契約，對於
      受讓人仍繼續存在」，最高法院著有83年度台上字第1377
      號、81年度台上字第2570號判決可參。查系爭34地號土地
      ，被告祖先與共有人間有分管契約存在，已如前述，嗣被
      告因繼承取得土地及建物權利，訴外人林順道則因買賣關
      係受讓土地應有部分，揆諸上述判決見解，該分管契約對
      於被告及林順道仍繼續存在，被告公同共有系爭建物占有
      系爭34地號土地，自有正當合法權源。
（四）次按「土地及其土地上之房屋同屬一人所有，而僅將土地
      或僅將房屋所有權讓與他人，或將土地及房屋同時或先後
      讓與相異之人時，土地受讓人或房屋受讓人與讓與人間或
      房屋受讓人與土地受讓人間，推定在房屋得使用期限內，
      有租賃關係。其期限不受第449 條第1 項規定之限制」，
      民法第425 條之1 第1 項定有明文。又「土地及其土地上
      之房屋同屬1 人所有，而僅將土地或僅將房屋所有權讓與
      他人，或將土地及房屋同時或先後讓與相異之人時，土地
      受讓人或房屋受讓人與讓與人間或房屋受讓人與土地受讓
      人間，推定在房屋得使用期限內，有租賃關係。民法第42
      5 條之1 第1 項前段定有明文。其立法理由謂：『僅將土
      地或僅將房屋所有權讓與他人，或將土地及房屋同時或先
      後讓與相異之人時，實務上見解，除有特別約定外，應推
      斷土地受讓人默許房屋受讓人繼續使用土地，但應支付相
      當代價，故其法律關係之性質，當屬租賃。』足見出讓人
      將土地及房屋單獨出讓或出讓與相異之人時，該房屋所有
      權人即得於房屋得使用期限內，繼續『合法使用』該房屋
      所坐落之土地。除別有約定外，縱該房屋所有權人須支付
      相當之對價，非可當然『無償使用』該土地，然仍不影響
      其對於房屋坐落土地之『有權使用』，即無不當得利或侵
      權行為之可言。此項規定，於房屋所有權人原有合法使用
      坐落土地之所有權及地上權，而僅將房屋所有權或僅將土
      地所有權或地上權之全部或一部讓與他人，或將土地所有
      權或地上權及房屋所有權同時或先後讓與相異之人時，亦
      可類推適用。至該土地權利人得依租賃之法律關係，請求
      房屋權利人給付租金，要屬別一問題」，最高法院亦著有
      93年度台上字第1328號判決可佐。查系爭33之1 地號土地
      原登記所有權人為祭祀公業邱五美，且邱阿土及被告癸○
      ○、子○○等人皆為派下員，而就該土地有公同共有權利
      ，已如前述，是於被告祖先邱興、邱阿土、邱阿港、邱海
      在系爭土地興建系爭建物，該33之1 地號土地及其土地上
      之房屋同屬邱興、邱阿土、邱阿港、邱海所有，嗣祭祀公
      業邱五美將土地所有權讓與他人，乃同時將邱阿土、癸○
      ○、子○○等人就33之1 地號土地公同共有權利處分讓與
      之，故揆之上開說明，被告就公同共有系爭建物占有33之
      1 地號部分土地，與土地受讓人即林順道間，推定在房屋
      得使用期限內，有租賃關係，被告占有33之1 地號土地亦
      有正當合法權源。
（五）復按「本院48年臺上字第1457號判例意旨謂：土地與房屋
      為各別之不動產，各得單獨為交易之標的，且房屋性質上
      不能與土地使用權分離而存在，亦即使用房屋必須使用該
      房屋之地基，故土地及房屋同屬1 人，而將土地及房屋分
      開同時或先後出賣，其間雖無地上權設定，然除有特別情
      事，可解釋為當事人之真意，限於賣屋而無基地之使用外
      ，均應推斷土地承買人默許房屋承買人繼續使用土地等語
      ，旨在說明土地承買人於買受土地時，如已知地上有房屋
      之存在，而無特別情事可解釋為當事人之真意無基地之使
      用外，應推斷土地承買人默許房屋所有人繼續使用土地」
      ，最高法院並著有89年度台上字第540 號判決足憑。查訴
      外人林順道承買系爭土地時，已知地上有系爭建物之存在
      ，自應推斷土地承買人林順道默許房屋所有人繼續使用土
      地，此觀諸林順道於87年間即取得33之1 地號土地所有權
      及34地號土地應有部分，惟迄今仍未取得執行名義以強制
      執行拆屋還地等情，至屬灼然，是林順道既默許被告繼續
      占有系爭土地，則被告豈有無權占有之可言。
（六）綜上所述，本件被告公同共有之系爭建物，其占有系爭34
      地號土地部分有分管契約存在；33之1 地號土地部分推定
      有租貸關係存在；且2 筆土地亦應推定林順道默許被告繼
      續占有系爭土地，被告自屬有權占有，要無不當得利。
五、從而，原告依民法第242 、243 、767 、821 、179 條規定
    （即代位行使物上請求權及不當得利法律關係）請求：(1)被
    告應共同將坐落台北縣永和市○○段33之1 地號土地上如複
    丈成果圖所示之地上建物，其他物品除去騰空遷出及拆除，
    並共同將占有如複丈成果圖所示之基地面積所載土地返還林
    順道並由原告受領；(2)被告應共同將坐落台北縣永和市○○
    段34地號土地上如複丈成果圖所示之地上建物，其他物品除
    去騰空遷出及拆除並共同將占有如複丈成果圖所示之基地面
    積所載土地返還林順道等全體共有人，林順道部分並由原告
    受領；(3)附表所列被告應賠償如附表所列之金額及自本繕本
    送達翌日起至清償日止，按年息百分之5 計算之利息予林順
    道，並由原告受領；皆無理由，應予駁回。又原告之訴既經
    駁回，其假執行之聲請即失依附，應併駁回之。
六、本件事證已臻明確，兩造其餘攻擊防禦方法及未經援用之證
    據，經審酌後，核與判決結果不生影響，爰不一一論述。
七、訴訟費用負擔之依據：民事訴訟法第78條。
中    華    民    國    95    年    7     月    27    日
                  民事第二庭    法  官  連士綱
以上正本係照原本作成
如對本判決上訴，須於判決送達後20日內向本院提出上訴狀
中    華    民    國    95    年    7     月    28    日
                                書記官  李宏明


司法院資訊處製作；財團法人民間司法改革基金會備份。
